【裁判字號】    91,重訴,518
【裁判日期】    921107
【裁判案由】    返還土地等
【裁判全文】
臺灣士林地方法院民事判決  九十一年度重訴字第五一八號
    原      告    台灣銀行股份有限公司
                            統.
    法定代理人    乙○○
    訴訟代理人    丁○○
    複  代理人    吳妙白律師
    被      告    癸○○    住台北市○○區○○路一段三八九號二樓
                  壬○○    住.
                  辛○○    住.
                  子○○    住台北縣中和市○○路○段五十巷八弄一之二號
                  丑○○    住台北市○○區○○路一段三九七號二樓
                  寅○○○  住台北市○○區○○街一二三號
                  戊○○    住.
                  己○○    住.
                  庚○○    住台北市北投區○○○路三號
    右九人共同
    訴訟代理人    陳建維律師
                  沈宏裕律師
    複代理人      卯○○      .
    被      告    財政部國有財產局台灣北區辦事處 (陳應堂遺產管理人)
                              設台北市○○○路○段二九０號三樓
    法定代理人    丙○○      .
    訴訟代理人    甲○○      .
當事人間請求返還土地等事件，本院於民國九十二年十月十四日言詞辯論終結，判決
如下：
    主    文
被告應將坐落台北市○○區○○段三小段七一六地號土地，如附圖所示Ａ部分面積十
平方公尺；及坐落台北市○○區○○段三小段七一七地號土地，如附圖所示Ｂ部分面
積八十七平方公尺、Ｃ部分面積五平方公尺、Ｄ部分面積四平方公尺上之建物，即門
牌號碼台北市○○區○○街一六五號建物拆除，並將占用土地返還原告。
被告癸○○、壬○○、辛○○、子○○、丑○○、寅○○○、己○○、庚○○、戊○○應連帶給付原告新台幣壹佰貳拾伍萬捌仟肆佰壹拾貳元及自民國九十一年八月二十
九日起至清償日止，按年息百分之五計算之利息；並應自民國九十一年八月一日起至
上開土地返還原告之日止，按月連帶給付原告新台幣壹萬捌仟肆佰拾柒元。
原告其餘之訴駁回。
訴訟費用由被告負擔。
本判決第一項於原告以新臺幣佰柒拾壹萬元為被告供擔保後，得假執行。但被告如
以新臺幣壹仟壹佰壹拾萬為原告預供擔保，得免為假執行。本判決第二項於原告以
新臺幣肆拾壹萬玖仟肆佰柒拾壹元為被告癸○○、壬○○、辛○○、子○○、丑○○
、寅○○○、己○○、庚○○、戊○○供擔保後，得假執行。但被告癸○○、壬○○
、辛○○、子○○、丑○○、寅○○○、己○○、庚○○、戊○○如以新臺幣壹佰貳
拾伍萬捌仟肆佰壹拾貳元為原告預供擔保，得免為假執行。本判決第二項按月給付已
到期部分，於原告每期以新臺幣陸仟壹佰肆拾陸元為被告癸○○、壬○○、辛○○、
子○○、丑○○、寅○○○、己○○、庚○○、戊○○供擔保後，得假執行。被告癸○○、壬○○、辛○○、子○○、丑○○、寅○○○、己○○、庚○○、戊○○如以
每期新台幣壹萬捌仟肆佰柒拾元為原告預供擔保，得免為假執行。
原告其餘假執行之聲請駁回。
    事實及理由
一、原告主張：坐落台北市○○區○○段三小段七一六、七一七地號土地，（面積分
    別為十平方公尺及九十六平方公尺，權利範圍均為全部，以下簡稱系爭土地），
    係原告所有，而陳應枝、陳應金、陳應堂所有（持分各三分之一），坐落系爭土
    地之門牌號碼台北市○○街一六五號未經保存登記建物（以下簡稱系爭建物），
    無權占用原告所有系爭土地如附圖所示Ａ、Ｂ、Ｃ、Ｄ位置及面積，嗣陳應枝於
    六十年六月十九日死亡，系爭建物持分為其配偶即被告癸○○、子女即被告壬○○、辛○○、子○○、丑○○共同繼承；陳應金於七十七年三月十日死亡，系爭
    建物持分為其配偶即被告寅○○○、子女即被告庚○○、己○○、戊○○共同繼
    承；另陳應堂於八十五年三月二十三日死亡，其法定繼承人均拋棄繼承，經法院
    裁定指定被告財政部國有財產局台灣北區辦事處為其遺產管理人，因被告等為系
    爭建物之共有人，且系爭建物無權占有原告所有系爭土地，故原告自得依民法第
    七百六十七條之規定，請求被告等拆除系爭建物，並將占用之系爭土地返還原告
    。又被告等無權占用系爭土地，依社會通常觀念，獲有相當於租金之利益，致原
    告受損害，故原告自得依民法第一百八十四條第一項前段、第一百八十五條侵權
    行為及同法第一百七十九條不當得利之規定，請求被告賠償原告所受相當於租金
    之利益，而原告依昔日台灣省政府規定公有基地租金標準計算，被告應連帶給付
    原告自七十九年九月一日起至九十一年七月三十一日止相當於租金之損害數額計
    為新台幣（下同）三百四十二萬零八百八十七元，及自起訴狀繕本送達翌日起至
    清償日止，按年息百分之五計算之；並被告應自九十一年八月一日起至上開土地
    返還原告之日止，按月連帶給付原告二萬三千零四十七元等語。原告並聲明：
    （一）被告應將坐落台北市○○區○○段三小段七一六地號土地上，如附圖所示
          Ａ部分面積十平方公尺；及坐落台北市○○區○○段三小段七一七地號土
          地上，如附圖所示Ｂ部分面積八十七平方公尺、Ｃ部分面積五平方公尺、
          Ｄ部分面積四平方公尺上之建物，即門牌號碼台北市○○區○○街一六五
          號建物拆除，並將上開土地返還原告。
    （二）被告應連帶給付原告新台幣三百四十二萬零八百八十七元及自起訴狀繕本
          送達翌日起至清償日止，按年息百分之五計算之利息；及被告應自民國九
          十一年八月一日起至上開土地返還原告之日止，按月連帶給付原告新台幣
          二萬三千零四十七元。
    （三）原告願供擔保，請准宣告假執行。
二、被告則以：
甲、被告癸○○、壬○○、辛○○、子○○、丑○○、寅○○○、己○○、庚○○、
    戊○○九人則以：被告就系爭建物並無所有權，亦無事實上之處分權，且被告自
    五十年間，業已陸續遷離系爭建物，對於系爭建物已無任何之使用收益可言，亦
    即被告等對於系爭建物並無事實上之管理力，從而被告既未占有使用系爭建物，
    自無因使用系爭建物而無權占有系爭土地之情事。且民法第一百七十九條不當得
    利之規定，係以無法律上原因而受利益，至他人受有損害為其條件，故其得請求
    返還之範圍，應以對方所受利益為度，被告既未占有使用收益系爭建物，自無受
    有任何利益，原告主張依不當得利之法律關係，請求被告返還相當於租金之利益
    及給付遲延利息，於法不合。又因不當得利發生之債，並無共同不當得利人應連
    帶負返還責任之規定，故原告主張被告等應連帶給付相當於租金之不當得利，亦
    非有理。再者，依民法第一百二十六條規定，有關租金請求權因五年間不行使而
    消滅，本件原告於九十一年八月十二日請求自七十九年一日起相當於租金之不當
    得利，其中七十九年九月一日起至八十六年八月十二日止之租金請求權，依法已
    罹於時效，被告自得拒絕給付。另原告主張被告應依民法第一百八十四條第一項
    前段有關侵權行為之規定賠償損害，惟被告並未占有系爭建物已如前述，自無侵
    害原告權利情事，且系爭建物並未辦理保存登記，被告又均已於五十年起，陸續
    遷離系爭建物，系爭建物無權占有系爭土地之事顯難知悉，自無故意或過失侵害
    原告權利可言。再者，有關侵權行為損害賠償請求權，自請求權人知有損害及賠
    償義務人時起，二年間不行使而消滅，則原告請求自七十九年九月一日起至八十
    九年八月十二日止之期間所受相當於租金之損害賠償請求權，業已罹於時效而消
    滅，從而原告此部分之請求，亦非有理等語，資為置辯。被告癸○○、壬○○、
    辛○○、子○○、丑○○、寅○○○、己○○、庚○○、戊○○並聲明：
    （一）原告之訴及假執行之聲請均駁回。
    （二）如受不利判決，被告願供擔保，請准宣告免假執行。
乙、被告財政部國有財產局台灣北區辦事處即被繼承人陳應堂遺產管理人則以：被告
    財政部國有財產局台灣北區辦事處經台灣台北地方法院八十九年度管字第九二號
    民事裁定，指定為被繼承人陳應堂之遺產管理人，截至九十二年二月十三日止，
    已為被繼承人陳應堂墊付二千八百十九元，並僅查得陳應堂遺產現金六百九十二
    元，系爭台北市○○區○○街一六五號未經保存登記建物應有部分三分之一，及
    陸鋒建設股份有限公司股份一百股，本案如受不利判決，僅得就被繼承人陳應堂
    前開遺產內支付等語。並聲明駁回原告之訴及假執行之聲請。
三、本件被告財政部國有財產局台灣北區辦事處經合法通知，未於最後言詞辯論期日
    到場，核無民事訴訟法第三百八十六條所列各款情形，爰依原告之聲請，由其一
    造辯論而為判決。
四、原告主張坐落台北市○○區○○段三小段七一六、七一七地號土地，面積分別為
    十平方公尺及九十六平方公尺，係原告所有，而其上之門牌號碼台北市○○街一
    六五號未經保存登記建物，無權占用原告系爭土地如附圖所示Ａ、Ｂ、Ｃ、Ｄ位
    置及面積等情，業據原告提出土地登記謄本為證，且經本院於九十二年三月二十
    四日勘驗現場屬實，製有勘驗筆錄在卷可稽，並經台北市建成地政事務所測量明
    確，有該所九十二年一月二十九日大同字第五八號土地複丈成果圖在卷足憑，且
    為被告所不爭執，故原告此部分之主張，自堪信為真實。
五、被告癸○○、壬○○、辛○○、子○○、丑○○、寅○○○、己○○、庚○○、
    戊○○雖不否認其等為陳應枝、陳應金之繼承人，惟抗辯系爭建物非其等所有，
    且均已遷離該址而無使用收益云云。然查，系爭建物之房屋納稅義務人為陳應枝
    、陳應堂、陳應金三人，持分各三分之一等情，有台北市稅捐稽徵處大同分處九
    十二年二月六日北市稽大同乙字第０九二六００八０六００號函在卷可稽，而依
    房屋稅條例第四條第一項規定，房屋稅向房屋所有人徵收之。故陳應枝、陳應金
    、陳應堂既以共有人之身分申報稅捐，則其應為所有人無疑，綜認系爭建物未經
    保存登記，無法移轉所有權，然前開被告亦因繼承而取得系爭建物之事實上處分
    權能，應堪認定，而系爭建物既無權占有原告土地，被告就系爭建物又有事實上
    之處分權能，則原告以被告為排除侵害之對象，即無違誤，至於被告是否現實居
    住於系爭建物，於被告是否有事實上之處分權並無影響，故被告所辯，即難憑採
    。另系爭建物應有部分三分之一為被繼承人陳應堂所有等情，已為其遺產管理人
    即被告財政部國有財產局北區辦事處所是認，且其對系爭建物無權占有原告土地
    亦未爭執，復未提出證據證明系爭建物占有系爭土地有何法律上之權源，是以原
    告主張被告無權占有系爭土地之事實，應堪認定。
六、按所有人對於無權占有其所有物或侵奪其所有物者，得請求返還之；對於妨害其
    所有權者，得請求除去之，民法第七百六十七條前段、中段分別定有明文。原告
    所有坐落台北市○○區○○段三小段七一六、七一七地號土地，面積分別為十平
    方公尺及九十六平方公尺，為被告所共有之系爭建物，無權占用附圖Ａ、Ｂ、Ｃ
    、Ｄ所示之位置及面積，且無合法使用系爭土地之正當權源，已如前述，從而原
    告基於民法第七百六十七條物上請求權之法律關係，訴請被告將坐落台北市○○
    區○○段三小段七一六地號土地上，如附圖所示Ａ部分面積十平方公尺；及坐落
    台北市○○區○○段三小段七一七地號土地，如附圖所示Ｂ部分面積八十七平方
    公尺、Ｃ部分面積五平方公尺、Ｄ部分面積四平方公尺上之建物，即門牌號碼台
    北市○○區○○街一六五號建物拆除，並將上開土地返還原告，洵屬有據，應予
    准許。
七、復按因故意或過失不法侵害他人之權利者，負損害賠償責任；數人共同不法侵害
    他人之權利者，連帶負損害賠償責任，民法第一百八十四條第一項前段、同法第
    一百八十五條第一項規定甚明。次按無法律上之原因而受利益，致他人受損害者
    ，應返還其利益，為民法第一百七十九條前段所明定。至其得請求返還之範圍，
    應以對方所受之利益為度，非以請求人所受損害若干為準，無權占有他人土地，
    可能獲致相當於租金之利益為社會通常之觀念，最高法院六十一年度台上字第一
    六九五號判例著有明文。本件被告無權占用系爭七一六及七一七地號土地各十平
    方公尺及九十六平方公尺，已如前述，除獲有相當於租金之利益，並均侵害原告
    就系爭土地之所有權，則原告依前開不當得利、侵權行為之規定，於被告拆除系
    爭建物占用系爭土地之部分，並將系爭土地返還原告前，訴請被告賠償或返還其
    相當於租金之損害金或利益，即屬有據。惟本件原告請求被告給付自七十九年九
    月一日起迄今無權占有土地相當於租金之不當得利或損害金，被告則以不當得利
    之時效期間為五年、侵權行為之時效期間為二年等語置辯，惟按「無法律上之原
    因而獲得相當於租金之利益，致他人受損害時，如該他人之返還利益請求權已逾
    租金短期消滅時效之期間，對於相當於已罹消滅時效之租金之利益，不得依不當
    得利之法則，請求返還」（參照最高法院六十五年六月八日、六十五年度第五次
    民庭庭推總會議決定（二））及「租金之請求權因五年間不行使而消滅，既為民
    法第一百二十六條所明定，至於終止租約後之賠償與其他無租賃契約關係之賠償
    ，名稱雖與租金異，然實質上仍為使用土地之代價，債權人應同樣按時收取，不
    因其契約終止或未成立而謂其時效之計算應有不同。」（同院四十九年台上字第
    一七三○號判例要旨參照），故依前開判例意旨，本件原告之請求既屬相當於租
    金性質之賠償，則自應適用民法一百二十六條所定之五年時效期間，從而原告之
    請求，於其自對被告起訴之日即九十一年八月十二日回溯五年即八十六年八月十
    三日起至九十一年八月十二日止，以及自九十一年八月十三日起至返還系爭土地
    之日止，相當於租金之損害金或利益，尚無不合，逾此部分之請求，因已罹於時
    效，被告自得拒絕給付。另被告財政部國有財產局北區辦事處之被繼承人陳應堂
    於八十五年三月二十三日死亡，有戶籍謄本在卷可稽，是其就原告得請求不當得
    利或侵權行為之損害日八十六年八月十三日起，已因死亡而無從為權利義務主體
    ，應無再因無權占有而受利益或致他人受損害之情形，而被告財政部國有財產局
    北區辦事處亦僅為陳應堂之遺產管理人，就陳應堂之遺產依法暫為管理處分，亦
    無對原告不當得利或侵權行為可言，故原告訴請被告財政部國有財產局北區辦事
    處返還自八十六年八月十三日起相當於租金之不當得利或損害金，尚屬乏據，不
    應准許。
八、至於相當於租金之損害金或利益之計算標準，應參酌土地法第一百零五條、第九
    十七條第一項之規定，予以計算較為客觀公允（最高法院八十一年度台上字第三
    三九號判例參照）。再按城市地方房屋之租金，以不超過土地及其建築物申報總
    價額年息百分之十為限，土地法第九十七條第一項定有明文；而所謂土地價額係
    指法定地價而言，則為土地法施行法第二十五條所明定。又土地法第一百四十八
    條規定，土地所有權人依土地法所申報之地價為法定地價。本件被告無權占用系
    爭七一六及七一七地號土地各十平方公尺及九十六平方公尺，則揆諸前揭判例，
    核以「相當之租金」為其賠償或返還之損害金或利益價額。茲應審酌者，係原告
    請求之金額與被告使用土地是否為相當之對價，據本院勘驗現場，系爭土地之地
    目均為「建」，系爭建物位於重慶北路與寧夏路間之歸綏街，距前開二路段步行
    約一分鐘可至，附近房屋部分為商店，但大部分為住宅，有系爭土地登記謄本及
    本院勘驗筆錄在卷可憑，本院認使用土地之對價以申報地價總價額年息百分之五
    為相當，又查系爭二筆土地八十六年七月、八十九年七月之申報地價均為每平方
    公尺五萬二千一百八十二元、四萬一千七百四十六元等情，亦有台北市建成地政
    事務所地價查填表附卷可稽，從而，原告於請求被告連帶給付原告一百二十五萬
    八千四百一十二元（計算式詳如附表）及自起訴狀繕本送達翌日即九十一年八月
    二十九日日起至清償日止按週年利率百分之五計算之利息，及請求被告自九十一
    年八月一日起至返還系爭土地之日止，按月連帶給付原告一萬八千四百三十七元
    （計算式詳如附表）之範圍內，為有理由，應予准許，逾此部分之請求，尚屬無
    據，應予駁回。
九、原告陳明願供擔保，聲請宣告假執行，經核原告勝訴部分，合於法律規定，爰酌
    定相當之擔保金額宣告之；原告其餘假執行之聲請，因訴之駁回而失所依據，不
    予准許。
十、據上論結，原告之訴為一部有理由，一部無理由，依民事訴訟法第三百八十五條
    第一項、第八十五條第二項，判決如主文。
中      華      民      國    九十二    年     十一     月      七      日
                                    臺灣士林地方法院民事第一庭
~B法      官  劉穎怡
右為正本係照原本作成。
如對本判決上訴須於判決送達後廿日內向本院提出上訴狀。
中      華      民      國    九十二    年     十一     月     十一     日
~B法院書記官  陳雪麗


司法院資訊處製作；財團法人民間司法改革基金會備份。
